臺灣南投地方法院民事判決
110年度訴字第17號
原      告  東震股份有限公司

法定代理人  鄧安純  
訴訟代理人  簡文鎮律師
被      告  藍月桂  
            柏諦企業股份有限公司

法定代理人  林瓊婉  
共      同
訴訟代理人  韓銘峰律師
上列當事人間請求損害賠償事件，本院於民國110年10月14日言
詞辯論終結，判決如下：
    主  文
原告之訴及假執行之聲請均駁回。
訴訟費用由原告負擔。 　　
    事實及理由
壹、程序方面：
    按當事人喪失訴訟能力或法定代理人死亡或其代理權消滅者
    ，訴訟程序在有法定代理人或取得訴訟能力之本人，承受其
    訴訟以前當然停止；於有訴訟代理人時不適用之；承受訴訟
    人，於得為承受時，應即為承受之聲明，民事訴訟法第170
    條、第173條前段、第175條第1項分別定有明文。經查：本
    件被告柏諦企業股份有限公司（下稱柏諦公司）之法定代理
    人原為李志誠，嗣於訴訟進行中變更為林瓊婉，林瓊婉於民
    國110年5月19日提出民事聲明承受訴訟狀聲明承受訴訟，並
    由本院將繕本送達原告，有本院送達證書在卷可佐（見本院
    卷第151頁、第185頁），依法已生承受訴訟效力。
貳、實體方面： 　　
一、原告主張略以：
　㈠原告向被告柏諦公司承租位於南投縣○○市○○○路000號建物、1
    86之1號建物4樓（下合稱系爭建物），租期為106年1月1日
    起至108年12月31日止（下稱系爭租約）。被告藍月桂任職
    於被告柏諦公司，擔任經理職務。被告藍月桂基於故意或過
    失犯意，指示訴外人即被告柏諦公司總務張子龍於108年3月
    4日下午8時15分許在南投市○○○路000號被告柏諦公司大樓1
    樓外牆招牌處，先以空白不鏽鋼板覆蓋原告於95年間委請歐
    薇企業有限公司（下稱歐薇公司）施作之「東震股份有限公
    司TOCIN CORPORATION」（下稱系爭字樣招牌）於108年3月1
    3日在上開不鏽鋼板上包覆「天華國際生技股份有限公司」
    字樣（下稱天華生技公司），使系爭字樣招牌喪失其效用，
    且令人誤會原告已原地改名或天華生技公司已代替原告於該
    處上班，侵害原告之名譽權及其就系爭字樣招牌之所有權。
　㈡被告藍月桂上開行為已毀損系爭字樣招牌及侵害原告之名譽
    權，而原告委請歐薇公司施作系爭字樣招牌，支出新臺幣（
    下同）161,905元，故原告因被告藍月桂之上開行為受有161
    ,905元之損害，及受有名譽權受損，原告得請求被告藍月桂
    賠償161,905元及非財產上之損害賠償1,000,000元，並為回
    復原告名譽之適當處分。被告柏諦公司為被告藍月桂之僱用
    人，應負僱用人損害賠償責任。爰依民法第184條第1項前段
    、第188條第1項、第195條第1項前段規定，提起本件訴訟。
　㈢並聲明：被告應連帶給付原告1,161,905元，及自民事起訴補
    充狀繕本送達翌日起至清償日止，按週年利率5%計算之利息
    ；被告應於聯合報、自由時報各刊登道歉啟事連續3日3次，
    為侵害原告名譽之行為道歉；願供擔保，請准宣告假執行。
二、被告抗辯略以：
  ㈠原告向來均經由訴外人即其公司副理吳惠萍為窗口與被告辦
    理簽約及相關租賃事宜，吳惠萍於108年2月14日與被告藍月
    桂兩人以LINE通訊軟體討論原告與被告柏諦公司間之各項租
    約關係時，被告藍月桂詢問原告終止系爭租約及搬遷之意願
    ，經吳惠萍允諾，故被告柏諦公司遂依上開LINE通訊軟體對
    話內容，於108年2月15日以南投南崗郵局存證號碼第11號存
    證信函（下稱11號存證信函）通知原告，故兩造間之系爭租
    約已經終止。
　㈡系爭字樣招牌實為被告柏諦公司出資設置，縱原告主張系爭
    字樣招牌為其出資設置為真，系爭租約既已終止，原告本應
    自行去除系爭字樣招牌回復租賃物原狀。且被告藍月桂顧及
    原告可能將系爭字樣招牌移置他處使用，方於108年3月4日
    以不鏽鋼板暫時遮掩，系爭字樣招牌字體並未有任何損壞，
    被告藍月桂當無侵害原告就系爭字樣招牌之所有權，亦無侵
    害其名譽權。何況張子龍更曾向原告表示如有需要可配合拆
    卸字體移置他處使用，原告卻故意不為之，原告提起本件訴
    訟實屬惡意。
　㈢系爭字樣招牌並無任何損壞，原告請求賠償161,905元顯然無
    據，且系爭字樣招牌係於95年11月7日所設置，至今已逾10
    餘年而幾無殘值，縱認原告得請求損害賠償，亦應計算字體
    之折舊。原告為法人，依法無精神上之痛苦可言，原告不得
    請求非財產上損害。原告請求於聯合報、自由時報等全國性
    之報紙連續3日刊登道歉啟事，事關重大且費用甚鉅，然並
    未說明是否適當，即是否在客觀上足以回復名譽且屬必要者
    ，難認有據。並聲明：如主文第1項所示；願供擔保請准宣
    告免為假執行。
三、兩造不爭執事項：
  ㈠被告藍月桂任職於被告柏諦公司，擔任經理職務。
  ㈡原告向被告柏諦公司承租系爭建物，最近租期為106年1月1日
    起至108年12月31日止。
  ㈢被告藍月桂於108年2月14日與原告行政副理吳惠萍以LINE通
    訊軟體對話如本院卷第123頁至第127頁之內容。
  ㈣被告柏諦公司於108年2月15日以11號存證信函通知原告應於1
    08年2月28日前搬離系爭建物，原告於108年2月18日收受。
  ㈤被告藍月桂於108年3月4日請被告柏諦公司總務張子龍以不鏽
    鋼板覆蓋系爭字樣招牌，於108年3月13日在上開不鏽鋼板上
    包覆天華生技公司字樣。
  ㈥被告藍月桂於108年3月4日請張子龍以不鏽鋼板覆蓋系爭字樣
    招牌，經張子龍聯絡訴外人千羽企業社員工鄞千仁施作，原
    告就上開情事，對被告藍月桂、張子龍及鄞千仁提起毀損告
    訴，由臺灣南投地方檢察署（下稱南投地檢署）檢察官108 
    年度偵字第2871號、108年度偵續字第39號不起訴處分，並
    經臺灣高等檢察署臺中檢察分署以109年度上聲議字第2634
    號駁回再議，原告再聲請交付審判，經本院109年度聲判字
    第14號刑事裁定駁回交付審判之聲請。
  ㈦原告於108年3月8日對被告柏諦公司提起確認租賃關係存在之
    訴，由本院108年度訴字第88號受理，嗣原告於訴訟中即於1
    08年7月25日以南投三和郵局209 號存證信函表示租約於108
    年7月31日終止，故關於確認租賃關係存在之訴部分經該案
    駁回。
四、兩造爭執事項：
  ㈠系爭字樣招牌為何人所有？
  ㈡原告依民法第184條第1項前段規定，主張被告藍月桂僱工以
    不鏽鋼板覆蓋系爭字樣招牌並於其上包覆天華生技公司字樣
    侵害原告之財產權及名譽權，構成故意或過失侵權行為，是
    否有據？
  ㈢原告依民法第188條第1項本文規定，主張被告柏諦公司應與
    被告藍月桂連帶負損害賠償責任，是否有據？
五、本院之判斷：
  ㈠兩造不爭執事項㈠至㈦之事實，為兩造所不爭執（見本院卷第2
    65頁至第266頁），復有房屋租賃契約書、LINE通訊軟體對
    話紀錄、系爭字樣招牌經包覆前後之照片、南投地檢署108
    年度偵續字第39號不起訴處分書、11號存證信函、限時掛號
    函件執據、收件回執、本院108年度訴字第88號判決在卷可
    佐（見本院卷第119頁至第127頁、第171頁至第176頁、第17
    頁至第27頁、第115頁至第117頁、第129頁至第133頁、第10
    1頁至第114頁），並經本院調取南投地檢署108年度偵字第2
    871號、108年度偵續字第39號、臺灣高等檢察署臺中檢察分
    署108年度上聲議字第2519號、109年度上聲議字第2634號及
    本院108年度訴字第88號、臺灣高等法院臺中分院109年度上
    易字第622號卷宗核閱無訛，首堪認定為真實。
  ㈡按因故意或過失，不法侵害他人之權利者，應負損害賠償責 
    任，民法第184 條第1項前段固有有明文。所謂過失，乃應
    注意能注意而不注意即欠缺注意義務之謂。構成侵權行為之
    過失，係指抽象輕過失即欠缺善良管理人之注意義務而言。
    行為人已否盡善良管理人之注意義務，應依事件之特性，分
    別加以考量，因行為人之職業、危害之嚴重性、被害法益之
    輕重、防範避免危害之代價，而有所不同（最高法院93年度
    台上字第851號判決意旨參照）。而所謂應盡善良管理人之
    注意，即有相當知識經驗及誠意之人應盡之注意（最高法院
    42年度台上字第865號判決意旨參照）。以侵權行為為原因
    ，請求回復原狀或賠償損害者，應就其權利被侵害之事實負
    立證之責。又侵權行為損害賠償之債，行為人須具備違法性
    、有責性，並不法行為與損害間具有因果關係，始足當之。
    故原告所主張損害賠償之債，如不合於上開成立要件者，即
    難謂有損害賠償請求權存在。民事法院得獨立審判，刑事訴
    訟所調查之證據，及刑事訴訟判決所認定之事實，固非當然
    有拘束民事訴訟判決之效力，本院自得調查刑事訴訟中原有
    之證據，斟酌其結果以判斷其事實。當事人主張有利於己之
    事實者，就其事實有舉證之責任，民事訴訟法第277條亦有
    明文。
　㈢原告主張被告藍月桂基於故意或過失僱工以不鏽鋼板覆蓋系
    爭字樣招牌並於其上包覆天華生技公司字樣之行為，侵害原
    告之名譽權及其就系爭招牌之所有權，構成侵權行為等語，
    惟為被告所否認，並以前詞置辯。經查：
　⒈原告主張被告藍月桂侵害其所有權及名譽權，依侵權行為之
    法律關係請求損害賠償，自應就被告藍月桂有不法侵害行為
    暨原告就系爭字樣招牌之所有權及名譽權確受有損害，及被
    告藍月桂不法侵權行為與原告所受損害間有相當因果關係等
    節負舉證責任。
　⒉證人張增光於本院110年10日14日言詞辯論期日到庭證稱：其
    係歐薇公司之負責人，系爭字樣招牌係原告委託歐薇公司施
    作，本院卷第49頁、第51頁估價單、統一發票、95年12月24
    日請款單係歐薇公司施作系爭字樣招牌而向原告提出之等語
    （見本院卷第318頁至第319頁），復有估價單、統一發票、
    95年11月24日請款單在卷可參（見本院卷第49頁至第51頁）
    。審酌證人張增光與兩造均無利害關係，衡情其尚無虛偽陳
    述之必要，其所為上開證言應堪採信。故原告主張系爭字樣
    招牌係其出資設置所有等語，堪以採信。
　⒊被告藍月桂僱工於108年3月4日以不鏽鋼板覆蓋系爭字樣招牌
    ，並在108年3月13日於不鏽鋼板上包覆天華生技公司字樣，
    已如前述。毀損係以使所毀損之物失其全部或一部效用為其
    構成要件，所謂「毀棄」即毀壞滅棄，使物之本體全部喪失
    其效用者；稱「損壞」即損害破壞，致使物之性質、外形或
    其特定目的之可用性，較原來之狀態有顯著不良之改變，而
    失其全部或一部之效用者；稱「致令不堪用」係指除毀棄損
    壞物之本體外，以其他不損及原物形式之方法，使物之一部
    或全部喪失其效用者而言。觀諸系爭字樣招牌經不鏽鋼板覆
    蓋之照片、及不鏽鋼板取下後之照片（見本院卷第299頁至
    第305頁），系爭字樣招牌係以不鏽鋼板整體覆蓋之，不鏽
    鋼板取下後，系爭字樣招牌本體並未遭受本質（例如字跡、
    圖樣、顏色等）之侵蝕或破壞，致使系爭字樣招牌之性質、
    外型及特定目的可用性遭受減損或喪失，難認被告藍月桂以
    不鏽鋼板覆蓋系爭字樣招牌，並於其上包覆天華生技公司字
    樣已使系爭字樣招牌達致令不堪用之程度。
　⒋張子龍於南投地檢署108年度偵續字第39號刑事案件偵查中證
    稱：當天施工僅需半小時，且當天原告吳副理打電話給其，
    其說若原告還要系爭字樣招牌，其可將不鏽鋼板取下，原告
    再取走系爭字樣招牌等語（見108年度偵續字第39號第99頁
    至第100頁），復參酌上開不鏽鋼板取下後之照片及取下時
    間約10分鐘乙節，足見該不鏽鋼板可輕易除去回復系爭字樣
    招牌之原狀，非有難以回復原狀而致令系爭字樣招牌不堪用
    之情形，難認被告藍月桂以不鏽鋼板覆蓋系爭字樣招牌，並
    於其上包覆天華生技公司字樣之行為構成毀損系爭字樣招牌
    並侵害原告就系爭字樣招牌之所有權。再者，原告主張其所
    受損害為系爭字樣招牌於95年12月24日之設置費用161,905
    元，而系爭字樣招牌並未有何損壞，無從認定原告受有161,
    905元之損失。
　⒌被告藍月桂抗辯原告歷來均由原告副理吳惠萍處理簽約及租
    賃事務，其於108年2月14日與吳惠萍討論系爭租約事宜，經
    吳惠萍同意系爭租約於108年2月28日終止，方於108年3月4
    日僱工以不鏽鋼板覆蓋系爭字樣招牌，並於其上包覆天華生
    技公司字樣，其無故意或過失等語，並提出上開LINE通訊軟
    體對話紀錄、11號存證信函、房屋租賃契約書、吳惠萍代表
    原告簽認之文件為證（見本院卷第229頁至第241頁）。觀諸
    吳惠萍代表原告簽認之文件，關於租賃物費用分擔、電梯保
    養、辦公用具費用等，均有吳惠萍代表原告確認之情，被告
    藍月桂抗辯吳惠萍負責處理系爭租約事務一節，尚非無憑。
    審諸被告藍月桂與吳惠萍間之LINE通訊軟體對話紀錄，當被
    告藍月桂要求原告搬遷時，吳惠萍即回覆「好，你說的喔」
    ，被告藍月桂再次陳明搬遷範圍時，吳惠萍仍回覆「好」，
    被告藍月桂則表示「謝謝」並詢問108年2月28日可否搬離時
    ，吳惠萍僅要求正式發文，並未提出不願搬遷或無權決定之
    異議，審酌當被告藍月桂逐一具體化搬遷之細節時，吳惠萍
    表示同意並未提出反對之意，堪認被告藍月桂主觀上係認知
    原告同意終止系爭租約，且即將於期限內搬遷。
　⒍原告於108年2月20日以南投三和郵局存證號碼54號存證信函
    （下稱54號存證信函）通知被告柏諦公司，原告副理吳惠萍
    允諾原告於108年2月28日搬遷乙事並非事實，而係被告藍月
    桂認知錯誤等語，被告柏諦公司於108年2月21日收受，有54
    號存證信函、收件回執在卷可參（見本院卷第273頁至第277
    頁）；被告柏諦公司復於108年2月27日以台中大全街存證號
    碼148號存證信函（下稱148號存證信函）通知原告，原告與
    被告柏諦公司承辦出租事務之吳惠萍與被告藍月桂已於108
    年2月14日已以LINE通訊軟體議定原告於108年2月28日搬遷
    ，被告柏諦公司否認原告於54號存證信函所稱系爭租約尚未
    終止一節，重申系爭租約於108年2月28日終止，原告應於10
    8年2月28日搬遷，如拒不搬遷，原告遺留物品視為廢棄物等
    語，原告於108年3月4日收受，有148號存證信函、收件回執
    附卷可佐（見本院卷第311頁至第314頁、第329頁）。可知
    吳惠萍於108年2月14日允諾原告於108年2月28日搬遷後，經
    被告柏諦公司於108年2月15日發函陳明原告與被告柏諦公司
    合意租賃終止事宜，原告始於108年2月20日發函予以否認，
    而被告柏諦公司復再發函重申其意，足見原告與被告柏諦公
    司於吳惠萍與被告藍月桂於108年2月14日商討後，就系爭租
    約是否終止之認知有所歧異。
　⒎原告員工孔祥薇於警詢中證稱：其於108年3月4日下午8時30
    分許，經過原告公司門口，被告藍月桂叫住其，稱有原告顧
    客到場欲購物，其發現系爭字樣招牌旁有人在切割鐵片，其
    有告知原告吳惠萍副理等語（南投縣政府警察局南投分局刑
    案偵查卷宗第22頁）。足見被告藍月桂僱工於108年3月4日
    施工時，尚因有原告顧客到場而叫住本欲離去之原告員工孔
    祥薇，致孔祥薇當場發現正在施工，益徵被告藍月桂無意隱
    匿其行為之意，且被告藍月桂僱工於108年3月4日以不鏽鋼
    板覆蓋系爭字樣招牌，並在108年3月13日於招牌上包覆天華
    國際生技股份有限公司字樣，上開期間歷經近10日，此期間
    非短，而原告員工進入公司自會注意到系爭字樣招牌遭包覆
    之情事，原告於此期間如有反對之意，應有諸多機會表示，
    然未見原告於此期間有何反對之舉，此節或將使被告藍月桂
    認先前原告與被告柏諦公司互以存證信函所述關於系爭租約
    終止與否之爭議業已不存在，致其更加確認租約業已終止，
    始僱工為上開行為。
　⒏審酌上開情節，足認被告藍月桂主觀上認其已與原告副理吳
    惠萍議定原告於108年2月28日搬遷始僱工以不鏽鋼板包覆系
    爭字樣招牌，難認被告藍月桂有侵害原告就系爭字樣招牌所
    有權之故意。原告以54號存證信函否認合意終止系爭租約，
    被告柏諦公司復重申系爭租約終止之意，原告與被告柏諦公
    司認知有所不同，而被告藍月桂於原告與被告柏諦公司就租
    約是否終止一節尚有爭執時，即僱工以不鏽鋼板包覆系爭字
    樣招牌或屬有失，然原告在系爭字樣招牌於108年3月4日遭
    以不鏽鋼板包覆至於108年3月13日包覆天華生技公司字樣期
    間，未見原告有何反對，致被告藍月桂更加確認租約業已終
    止，而原告於108年3月18日始向南投縣政府警察局南投分局
    報案提出毀損告訴，依此節觀之，尚難認被告藍月桂有侵害
    原告就系爭字樣招牌所有權之過失。縱認被告藍月桂應得原
    告明確書面同意終止系爭租約始得施作，而認其有過失，惟
    以不鏽鋼板覆蓋系爭字樣招牌，並於其上包覆天華生技公司
    字樣，並未侵害原告就系爭字樣招牌之所有權，已如前述，
    故原告主張被告藍月桂僱工以不鏽鋼板覆蓋系爭字樣招牌，
    並於其上包覆天華生技公司字樣之行為係不法侵害原告就系
    爭字樣招牌之所有權等語，並不可採。
　⒐所謂名譽，係指人在社會所享有一切對其品德、聲譽所為之
    評價，而侵害名譽，係指貶損他人人格在社會上之評價而言
    ，必須依一般社會觀念，足認其人之聲譽已遭貶損始足當之
    ，至於主觀上是否感受到損害，則非認定之標準。被告藍月
    桂固以不鏽鋼板覆蓋系爭字樣招牌，並於其上包覆天華生技
    公司字樣，然系爭字樣招牌遭覆蓋並包覆天華生技公司字樣
    一節，依一般社會觀念，並不會使一般人認為原告之評價遭
    受貶損，況縱使人誤以為原告公司已不在該址，公司地址搬
    遷亦屬社會常態，難認有何貶損原告之名譽之情，是原告主
    張被告藍月桂上開行為侵害原告之名譽權，亦不可採。
　⒑基上，被告藍月桂以不鏽鋼板覆蓋系爭字樣招牌，並於其上
    包覆天華生技公司字樣之行為，難認有侵害原告之名譽權及
    其就系爭字樣招牌之所有權，原告主張被告藍月桂之上開行
    為侵害其名譽權及其就系爭字樣招牌之所有權，被告藍月桂
    應負侵權行為損害賠償責任等等，於法無據。　　　
　㈣按不法侵害他人之身體、健康、名譽、自由、信用、隱私、
    貞操，或不法侵害其他人格法益而情節重大者，被害人雖非
    財產上之損害，亦得請求賠償相當之金額；其名譽被侵害者
    ，並得請求回復名譽之適當處分，民法第195條第1項固有明
    文。公司係依法組織之法人，其名譽遭受損害，無精神上痛
    苦可言，自無依民法第195條第1項規定請求精神慰撫金之餘
    地（最高法院103年度台上字第2434號、104年度台上字第59
    9號判決意旨參照）。經查：被告藍月桂以不鏽鋼板覆蓋系
    爭字樣招牌，並於其上包覆天華生技公司字樣之行為，並未
    侵害原告之名譽權，已如前述，且原告為法人，依上開說明
    ，原告本無依民法第195條第1項規定請求精神慰撫金之餘地
    ，是原告請求被告藍月桂於聯合報、自由時報各刊登道歉啟
    事連續3日3次及賠償其名譽損失1,000,000元，於法無據。
　㈤按民法第184條第1項前段規定已如上述，又受僱人因執行職
    務，不法侵害他人之權利者，由僱用人與行為人連帶負損害
    賠償責任，但選任受僱人及監督其職務之執行，已盡相當之
    注意或縱加以相當之注意而仍不免發生損害者，僱用人不負
    賠償責任，民法第188條第1項固有明文。經查：原告主張被
    告藍月桂應負民法第184條第1項前段之損害賠償責任，於法
    無據，已如前述，揆諸前開規定及說明，被告柏諦公司即無
    負民法第188條第1項僱用人責任之可言，則原告請求被告柏
    諦公司應負民法第188條第1項僱用人連帶賠償責任，亦屬無
    據。 
六、綜上所述，原告依民法第184條第1項前段、第195條第1項、
    第188條第1項規定，請求被告連帶給付1,161,905元，及自
    民事起訴補充狀繕本送達翌日起至清償日止，按週年利率5%
    計算之利息；被告應於聯合報、自由時報各刊登道歉啟事連
    續3日3次，為侵害原告名譽之行為道歉，為無理由，均應予
    駁回。原告之訴既經駁回，其假執行之聲請，已失所附麗，
    均應併予駁回。 
七、本件事證已臻明確，兩造其餘攻擊防禦方法及所提證據，經
    核與判決之結果不生影響，爰不逐一論述，併此敘明。
八、訴訟費用負擔之依據：民事訴訟法第78條。　　
中　　華　　民　　國　　110 　年　　11　  月　　4　 　日
　　              民事第二庭  法　官　楊亞臻
以上正本係照原本作成
如對本判決上訴，須於判決送達後20日內向本院提出上訴狀。如
委任律師提起上訴者，應一併繳納上訴審裁判費。
中　　華　　民　　國　　110 　年　　11　  月　　4　 　日
                              書記官　陳雅雯